【裁判字號】    99,判,323
【裁判日期】    990331
【裁判案由】    戶政
【裁判全文】
最  高  行  政  法  院  判  決
                                       99年度判字第323號
上  訴  人  甲○○
訴訟代理人  吳麒  律師
被 上訴 人  嘉義市東區戶政事務所
代  表  人  乙○○
上列當事人間戶政事件，上訴人對於中華民國97年5月27日高雄
高等行政法院96年度訴字第912號判決，提起上訴，本院判決如
下：
    主  文
上訴駁回。
上訴審訴訟費用由上訴人負擔。
    理  由
一、上訴人分別於民國95年12月15日向內政部、96年3月20日及9
    6年5月29日向被上訴人申請其配偶蔡瑞興與被上訴人轄區居
    民蔡瑞珍是否為同一人提出更正乙案，皆因所附證件與行為
    時(下同)戶籍更正登記要點(98年1月20日廢止)規定不符，
    無法辦理更正註記。嗣上訴人委任林美玲於96年5月29日具
    函再向被上訴人申請變更登記，被上訴人以96年6月4日嘉市
    東戶資字第0960002204號函命上訴人再補送資料而否准，上
    訴人不服，提起訴願，遭決定駁回，遂提起行政訴訟。
二、上訴人起訴主張：(一)被上訴人所依據之戶籍更正登記要點
    其性質為行政規則，卻限縮所列之公私文書始有證據能力，
    不當排除其他私文書之效力，嚴重限制人民之自由權利，且
    增加人民所無之限制，有違憲之虞，自不得拘束法院而應不
    予援用。(二)上訴人之配偶蔡瑞興，因故前往日本並由蔡瑞
    珍改名為蔡瑞興，是蔡瑞珍與蔡瑞興係屬同一人，此有其祖
    父母及父母墓碑上之記載可證之，又臺中榮民總醫院鑑定報
    告書，亦無法否認上訴人之子蔡東祥與蔡信雄之子蔡宗洋具
    有堂兄弟關係，且二人確定父系基因來自同一祖父，而上訴
    人與蔡宗洋之母親非有任何親屬關係，更足證雙方父親為蔡
    信雄與蔡瑞興(即蔡瑞珍)，至於蔡瑞興於日本所留存資料，
    與住所資料不符，乃避禍前往日本所隱藏身分資料，故有不
    相符合情形等語，求為判決撤銷訴願決定及原處分均撤銷。
    並命被上訴人應作成准許旅日僑民「蔡瑞興」更正為「蔡瑞
    珍」之行政處分。
三、被上訴人則以：蔡瑞珍於17年10月17日出生即設籍於臺南州
    嘉義郡嘉義街嘉義字北門內百六十七番地，至38年3月22日
    由其父申請遷出日本國橫市中區山下町190番地以來，記
    載皆同一姓名，並無更名或錯誤記載。上訴人所提資料旅日
    僑民蔡瑞興(出生於西元1928年11月7日)出生地臺南縣臺南
    市光復里7號、居住地東京都文京區湯島4丁目6番11號-609
    號，護照影本名字及出生日期皆與蔡瑞珍不同，另依據內政
    部函復之臺北駐日經濟文化代表處96年2月13日證字第1330
    號函覆蔡瑞興籍貫臺灣省臺南市，無任何改名紀錄，蔡瑞興
    與蔡瑞珍之姓名、出生年月日、住址等均不合，故無法受理
    更正之申請。另查上訴人與蔡瑞興於71年12月10日結婚，72
    年1月22日至臺北市士林區戶政事務所申請登記，所提具之
    結婚登記表亦稱蔡瑞興為旅日僑民在臺未設籍，且本籍為臺
    灣省臺南市，而上訴人歷次申請提附墓碑照片及家人往來書
    信之私人文件等為佐證資料，此等皆屬於私文書，依據內政
    部82年8月5日臺內戶字第8203943號函規定，此等私文書非
    為符合戶籍更正登記要點所規定之文件，無法參考採用；而
    上訴人提出臺中榮民總醫院96年5月22日「血親鑑定報告書
    」，該血親鑑定報告書中鑑定結果：「蔡宗洋與蔡東祥不確
    定具有堂兄弟關係」，檢驗報告結果雖然二人來自同祖父，
    但二人不確定為堂兄弟關係，則渠等二人之父親蔡信雄與旅
    日僑民蔡瑞興之關係，自然非為被上訴人權責所能確認，又
    報告書中CSI值0.1-1，血親關係為「不確定」，被上訴人綜
    合各項數據，確認報告書不足證，並無偏頗之處。按戶籍法
    第24條明文規定：「戶籍登記事項有錯誤時，應為更正之登
    記」，再依戶籍更正登記要點第4點規定「戶籍登記因申請
    人申報錯誤者，應提出下列證明文件之一，向戶籍地戶政事
    務所申請更正」，並配合第5點、第6點、第7點有關更正出
    生年月日之規定向現戶籍地戶政事務所申請更正，本件因上
    訴人始終無法提出符合規定之證明文件，被上訴人當然無法
    受理其更正之登記等語，資為抗辯，求為判決駁回上訴人之
    訴。
四、原審斟酌全辯論意旨及調查證據之結果，以：(一)按「……
    若僅屬與執行法律之細節性、技術性次要事項，則得由主管
    機關發布命令為必要之規範，雖因而對人民產生不便或輕微
    影響，尚非憲法所不許。」為司法院釋字第443號解釋理由
    所釋明。戶籍更正登記要點之規定，係內政部基於戶政主管
    機關之權責，就戶籍法第24條有關戶籍更正之適用，就其細
    節性、技術性之事項所為之規定，作為所屬人員執行職務之
    依據，觀其規定與戶籍法第24條之規定意旨及法律保留原則
    均無違背，戶政機關辦理相關案件自得適用，原審亦得予以
    援用。(二)次查，本件蔡瑞珍出生於○○年○○月○○日，設籍於
    臺南州嘉義郡嘉義街嘉義字北門內百六十七番地，至38年3
    月22日由其父申請遷出日本國橫市中區山下町190番地，
    其間記載皆同一姓名，並無更名或錯誤記載。而上訴人之配
    偶旅日僑民蔡瑞興，出生於○○○○年○○月○日，出生地為臺南
    縣臺南市光復里7號，居住地東京都文京區湯島4丁目6番11
    號-609號，護照影本名字及出生日期皆與蔡瑞珍不同，另依
    據內政部96年3月7日內授中戶字第0960060279號對嘉義市政
    府之復函，其係依臺北駐日經濟文化代表處96年2月13日證
    字第1330號函為據，而臺北駐日經濟文化代表處該函略謂：
    「……『蔡瑞興』籍貫臺灣省臺南市，民國○○年○○月○日生
    ，於民國95年9月30日死亡，配偶甲○○，生前僑居地為東
    京都文京區湯島4-6-11，無任何改名紀錄，故『蔡瑞珍』與
    『蔡瑞興』兩者是否同屬一人，本處無法判斷。」等語，且
    上訴人與蔡瑞興於71年12月10日結婚，72年1月22日至臺北
    市士林區戶政事務所申登，所提具之結婚登記表亦稱蔡瑞興
    為「旅日僑民在臺未設籍」，且本籍為「臺灣省臺南市」等
    情，此有蔡瑞珍戶籍登記申請書、戶籍謄本、蔡瑞興外國人
    登錄原票、結婚登記申請書、結婚登記表、護照影本等附於
    原處分卷可稽，是顯無法認定上訴人配偶蔡瑞興與本件其欲
    申請更正之蔡瑞珍確為同一人。又查，上訴人歷次申請所附
    之墓碑照片及家人往來書信之私人文件等佐證資料，皆屬於
    私文書，該私文書並非屬戶籍更正登記要點第4點第7款所規
    定之其他足資證明文件，且依內政部82年8月5日臺內戶字第
    8203943號函釋示：「私文書不得視為戶籍登記錯誤申請更
    正之足資證明文書。」蓋戶籍資料若得任意依據當事人所出
    具之私文書而更動，其正確性及安定性將可能隨當事人之意
    思而動搖，顯無法維持戶籍資料之正確性及安定性，是被上
    訴人依法不予採用，亦無違誤。再查，依上訴人提出臺中榮
    民總醫院96年5月22日「血親鑑定報告書」，該血親鑑定報
    告書中鑑定結果載有：「1、依據染色體DNA STR單倍型分型
    結果(血緣關係指數為0.954171)及參考血緣關係指數表，蔡
    宗洋與蔡東祥不確定具有堂兄弟關係。2、但是蔡宗洋與蔡
    東祥兩人之Y染色體父系特有DNA STR單倍型分析結果一致，
    是為同父系遺傳關係(來自相同祖父)。」等語，可見檢驗報
    告結果雖然二人來自同祖父，但二人不確定為堂兄弟關係甚
    明。且法律上來自同祖父血源者，未必具有親屬關係(如被
    收養、未認領等)，或必為堂兄弟關係(如其父輩為兄妹關係
    者)，是被上訴人認依臺中榮民總醫院上述血親鑑定報告書
    ，蔡宗洋與蔡東祥並不確定具有堂兄弟關係，亦無從認定上
    訴人之配偶蔡瑞興與其所欲更正之前述蔡瑞珍為同一人，並
    無不合。至於上訴人另稱：蔡瑞興於日本所留存資料，與住
    所資料不符，乃避禍前往日本隱藏身分之資料，自不相符合
    云云，及證人即蔡瑞珍之弟蔡信雄、妹蔡季枝於原審97年4
    月24日準備程序中均證稱：上訴人為渠等之大嫂，上訴人之
    配偶蔡瑞興確係渠等之大哥蔡瑞珍無訛云云，縱然屬實，惟
    如前述，本件上訴人前述所提出之資料，均無從認定其配偶
    蔡瑞興與其所欲更正之前述蔡瑞珍為同一人，本件仍無從僅
    憑上訴人上述主張及證人蔡信雄、蔡季枝上述證詞，遽為上
    訴人有利之認定。因將原決定及原處分均予維持，駁回上訴
    人之訴。
五、本院經核原判決並無違誤，茲就上訴理由再論斷如下：(一)
    按「戶籍登記事項有錯誤或脫漏時，應為更正之登記。」「
    變更、更正、撤銷或註銷登記，以本人、原申請人或利害關
    係人為申請人。」分別為戶籍法第24條、第45條所明定。次
    按「更正戶籍登記及其有關事項，除法令另有規定外，依本
    要點規定。」「戶籍登記因申請人申報錯誤者，應提出下列
    證明文件之一，向現戶籍地戶政事務所申請更正：(一)在臺
    初次登記戶籍或登記戶籍前之戶籍資料。(二)政府機關核發
    並蓋有發證機關印信之原始國民身分證。(三)各級學校或軍
    、警學校或各種訓練班、團、隊畢(肄)業證明文件。(四)公
    、私立醫院或合格助產士出具之出生證明書。(五)國防部或
    陸、海、空軍、聯勤、軍管區(含前警備)總司令部、憲兵司
    令部所發停、除役、退伍(令)證明書或兵籍資料證明書。(
    四)法院確定判決書、裁定書、認證書或檢察署不起訴處分
    書等。(七)其他機關(構)核發之足資證明文件。」「提出第
    4點各款之證明文件更正出生年月日者，除第1款及第6款外
    ，均以其發證日期或資料建立日期較在臺初次登記戶籍之證
    件發證日期先者為限。」戶籍更正登記要點第2點、第4點、
    第5點前段分別定有明文。按上述戶籍更正登記要點之規定
    ，係內政部基於戶政主管機關之權責，就戶籍法第24條有關
    戶籍更正之適用，就其細節性、技術性之事項所為之規定，
    作為所屬人員執行職務之依據，觀其規定與戶籍法第24條之
    規定意旨及法律保留原則均無違背，戶政機關辦理相關案件
    原得適用，而原審本於職權調查證據後，認定上訴人向被上
    訴人申請上開更正登記，因未能檢具上開證明文件，與戶籍
    更正要點規定不符，被上訴人否准辦理更正註記，於法並無
    不合等情，業已在判決理由欄就上訴人之主張一一論駁，並
    詳述其得心證之理由，原無違誤。惟查，原審判決後，戶籍
    更正要點於98年1月20日經內政部以內授中戶字第097072985
    2號令發布廢止，本件係課予義務訴訟，本院已無從適用該
    要點，然該要點無違戶籍法之相關規定，已見前述。況該要
    點第4點、第5點之規定已改列於98年1月7日修正發布施行之
    戶籍法施行細則第16條、第17條，本件經適用上開原審未及
    適用之戶籍法施行細則規定，結論亦無不同，原判決仍可維
    持，合先敘明。(二)上訴人主張：臺中榮民總醫院既已確認
    蔡宗洋與蔡東祥之Ｙ染色體來自同父系遺傳關係(來自相同
    祖父)，應可確定蔡宗洋與蔡東祥之堂兄弟關係，此為生物
    學上之必然，該鑑定報告應屬戶籍更正要點第7點之文件，
    自得據以為本件之更正登記。乃原判決認定「來自同祖父，
    但二人不確定為堂兄弟關係甚明。且法律上來自同祖父血源
    者，未必具有親屬關係(如被收養、未認領等)，或必為堂兄
    弟關係(如其父輩為兄妹關係者)，是被告(即被上訴人)認依
    臺中榮民總醫院上述血親鑑定報告書，蔡宗洋與蔡東祥並不
    確定具有堂兄弟關係，並無不合。」顯有誤會。查女性之染
    色體為ＸＸ，男性染色體為ＸＹ，即Ｙ染色體為確認是否同
    父系之鑑定標準，而榮民總醫院之鑑定報告既肯認受鑑定二
    人之染色體來自同祖，其父輩絕對為「兄弟關係」，然原審
    竟謂可能因其父輩為「兄妹關係」，顯犯有生物學之誤繆，
    與生物遺傳法則有違，有違行政訴訟法第133條應依職權調
    查證據之規定，而有判決不適用法規之違法云云。惟查，上
    開臺中榮民總醫院既已在鑑定結果欄1.明確載明：「蔡宗洋
    與蔡東祥不確定具有堂兄弟關係。」上訴人仍執該鑑定報告
    欲證明其二人係堂兄弟關係，自乏論據；而原判決上開論述
    僅在舉例說明法律上來自同祖父血源者，未必具有親屬關係
    ，或必為堂兄弟關係；並非認定蔡宗洋、蔡東祥之父輩為「
    兄妹關係」，上訴人上開指摘非無斷章取義之嫌，應無可採
    。至於上訴人其餘訴稱各節，乃上訴人以其對法律上見解之
    歧異，就原審取捨證據、認定事實之職權行使，指摘其為不
    當，均無可採。綜上所述，上訴意旨指摘原判決違誤，求予
    廢棄，難認有理由，應予駁回。
六、據上論結，本件上訴為無理由。依行政訴訟法第255條第1項
    、第98條第1項前段，判決如主文。
中    華    民    國    99    年    3     月    31    日
                    最高行政法院第五庭
                        審判長法官  黃  璽  君
                              法官  林  文  舟
                              法官  鄭  忠  仁
                              法官  吳  東  都
                              法官  陳  金  圍
以  上  正  本  證  明  與  原  本  無  異
中    華    民    國    99    年    3     月    31    日
                              書記官  王  福  瀛


司法院資訊處製作；財團法人民間司法改革基金會備份。
